臺灣臺中地方法院民事裁定　96年度破字第74號
聲　請　人　甲○○
當事人間聲請宣告破產事件，本院裁定如下：
    主    文
聲請駁回。
聲請程序費用由聲請人負擔。
    理    由
一、本件聲請意旨略以：緣聲請人原有固定工作，量入為出，生
    活尚能溫飽。然聲請人離婚後，必須獨立撫養女兒，生活開
    銷龐大，適透過友人介紹認識新竹期貨公司營業員，聲請人
    亟欲紓解經濟困境，遂向銀行借貸大筆資金投資期貨。然聲
    請人對期貨投資專業知識不足，又逢經濟不景氣等諸多不利
    因素影響，致使聲請人投資之資金化為烏有，生活頓時陷入
    困境，惟此時聲請人又受友人慫恿再次向銀行借貸加入投資
    ，不但血本無歸，更欠下大筆債務，聲請人僅得四處借貸度
    日，原有貸款車子、房子也不得已先移轉出去以減輕負債負
    擔。聲請人雖有誠意處理債務，惟因債務利息過高，目前積
    欠債權人臺灣土地銀行、華南商業銀行、華僑銀行、上海商
    業銀行、國泰世華商業銀行、美商花旗銀行、臺灣中小企業
    銀行、新竹國際商業銀行、香港上海匯豐銀行、英商渣打銀
    行、臺灣新光商業銀行、聯邦商業銀行、中華商業銀行、萬
    泰商業銀行、台新國際商業銀行、台北富邦商業銀行、日盛
    國際商業銀行、安泰商業銀行、中國信託商業銀行、臺灣美
    國運通國際股份有限公司及寶塔房屋仲介有限公司（以上計
    21家公司），共計新臺幣（下同）7,880,938元，而聲請人
    現有之資產僅現金35,400元及位於門牌號碼臺中市北屯區○
    ○○街20之4號之房地，其價值經鑑定為1,499,194元，且聲
    請人尚須獨立扶養女兒，已無力清償上開債務，爰依破產法
    第57、58條規定，聲請宣告聲請人破產等語。
二、債權人美商花旗銀行則以：聲請人就上開房地貸款部分，尚
    積欠942,663元，及自96年1月9日起至清償日止，按指標利
    率加2.96%計算之利息，此有本院96年度拍字第422號民事確
    定裁定影本附卷可稽；另聲請人尚積欠信用卡帳款計289,46
    8元，及自95年2月24日起至清償日止，按年息20%計算之利
    息，亦有信用卡申請書及信用卡月結單等件（均影本）在卷
    可考，又查聲請人係43年1月1日出生，目前屬有工作能力之
    人，計算其至65歲，尚有12年之工作年數，尚難謂其有不能
    清償債務之要件，自不得以目前財產不足清償為由即宣告破
    產等語，資為抗辯。
三、按破產固係對於債務人不能清償債務者宣告之，但法院就破
    產之聲請得依職權為必要之調查（破產法第63條第2項），
    若債務人確係毫無財產，則破產財團即不能構成，或破產財
    團雖勉可組成，然其破產財團之財產尚不足清償財團費用及
    財團債務時，依破產法第148條規定之意旨，應以無宣告破
    產之實益，而裁定駁回破產宣告之聲請（最高法院86年度台
    抗字第479號裁定、台灣高等法院85年度抗字第3075號裁定
    意旨參照）。次按財團費用包括破產財團之管理變價及分
    配所生之費用、破產債權人共同利益所需審判上之費用、
    破產管理人之報酬，及破產人及其家屬之必要生活費及
    喪葬費，視為財團費用。而財團債務包括破產管理人關於
    破產財團所為行為而生之債務、破產管理人為破產財團請
    求履行雙務契約所生之債務，或因破產宣告後應履行雙務契
    約而生之債務、為破產財團無因管理所生之債務，及因
    破產財團不當得利所生之債務，破產法第95條、第96條，分
    別定有明文。經查，本件聲請人陳稱伊目前仍積欠上開臺灣
    土地銀行等21家公司債務共計7,880,938元；而依聲請人所
    提出之財產資料之記載，聲請人目前僅有現金35,400元，及
    位於臺中市北屯區○○○街20之4號之房地，其價值據聲請
    人陳報鑑定為1,499,194元；另聲請人於95年度曾有股利及
    薪資所得共計1,104,931元，及位於臺中市及高雄縣之房地
    和汽車1輛之財產，總額為844,528元，亦有本院依職權查詢
    稅務電子閘門資料可參，惟其中高雄縣房地及汽車1輛業已
    移轉他人，此據聲請人具狀陳明在卷，且95年度聲請人之所
    得資料，聲請人亦已陳稱僅餘現金35,400元，則聲請人主張
    其資產及所得顯已不能清償其前開債務，依法即有破產之原
    因等情，固堪採信。惟聲請人既稱須獨立扶養女兒，則以95
    年度所得稅扶養親屬免稅額每人77,000元計算，聲請人每年
    至少即需支出必要生活費154,000元（即77,000元x2人=154,
     000元），參諸「各級法院辦案期限實施要點」第2點第2項
    之規定，破產事件之辦案期限為2年，在此2年期間，應支付
    與破產人及其家屬之必要生活費用達308,000元（154,000×
    2年=308,000），且本件如宣告聲請人破產，聲請人尚須支
    付破產管理人之報酬，按破產管理人之報酬，依財政部核定
    「稽徵機關核算95年度執行業務者收入標準」第1條規定，
    律師擔任破產管理人案件係按標的物財產價值9%計算，則本
    件破產管理人報酬達709,284元（計算式：破產標的為7,880
    ,938 元9%＝709,284元，元以下四捨五入）。若准為破產
    之宣告，應支出之財團費用至少應包括破產管理人之報酬70
    9,284元及破產人與其家屬之必要生活費（以二年期間計算
    ）308,000元，合計1,017,284元（709,284+308,000=1,017,
    284元），雖聲請人主張其尚有現金35,400元，然縱認該現
    金35,400元確為聲請人所有，但聲請人每年應支出之財團費
    用及生活費用至少即高達508,642元，再依「各級法院辦案
    期限實施要點」第2點第2項之規定，破產事件之辦案期限為
    2年，則聲請人在2年之破產期間應支付之財團費用至少高達
    1,017,284元（508,642 x2年=1,017,284元），已遠超過上
    開聲請人主張所有之現金35,400元。至於聲請人所有之位於
    臺中市北屯區○○○街20之4號之房地，其價值固據聲請人
    陳報鑑定為1,499,194元，並提出華聲科技不動產估價師聯
    合事務所報告書1份在卷可考，惟按在破產宣告前，對於債
    務人之財產有質權、抵押權或留置權者，就其財產有別除權
    。有別除權之債權人，不依破產程序而行使其權利。破產法
    第108條定有明文。本件聲請人聲請宣告破產所陳報之上開
    房地已設定本金最高限額抵押權180萬元予美商花旗銀行股
    份有限公司，有系爭土地暨建物登記簿謄本（影本）附卷可
    稽，且美商花旗銀行股份有限公司亦於96年6月20日具狀陳
    報屬實在卷可查，故上開房地於抵押權人行使別除權後，顯
    已無餘額再供清償前開財團費用、財團債務，況且破產程序
    一旦進行，尚須支付監察人之報酬及破產程序進行所需支出
    之費用，諸如破產管理人應清查、整理債務人之財產狀況，
    並編造債權表及資產、召開債權人會議、行使其他權限等，
    無一不以破產財團之財產支出。另聲請人雖陳稱：已另覓其
    親友幫忙接濟，以供家庭生活費用，故自願聲明放棄破產法
    第95條規定生活費優先扣除之權利等語，並提出陳情及扶養
    明書、聲請人出具之生活費權利捨棄切結書為證。惟破產財
    團之財產應優先清償財團費用及財團債務，「財團費用」包
    括破產人及其家屬之必要生活費，已如上述。查破產人及其
    家屬必要生活費用之支出，為保障生存權所必需，非聲請人
    所能任意拋棄，聲請人既自承無收入需賴第三人李桂仙接濟
    ，則第三人李桂仙若未履行其接濟之承諾，勢必使破產財團
    因支付聲請人及其家屬之必要生活費而益形減少，足見聲請
    人已無財產餘額支付相關破產程序費用。是依聲請人所述其
    現有財產於抵押權人行使別除權後，再扣除上開破產管理人
    之報酬及聲請人及其家屬之必要生活費用，即已無餘額可供
    構成破產財團，自無法清償破產債權，揆諸破產法第148條
    規定之旨趣及最高法院86年度台抗字第479號裁定意旨，本
    件聲請人聲請宣告破產即無實益，要無宣告破產徒生耗費之
    必要，聲請人為本件聲請，即無理由，應予駁回。
四、據上論結，本件聲請人之聲請為無理由，依破產法第5條、
    民事訴訟法第95條、第78條，裁定如主文。
中　　華　　民　　國　　96　　年　　7 　　月　　13　　日
                  民事第三庭    法  官　夏一
上正本係照原本作成。
如不服本裁定應於送達後10日內向本院提出抗告狀，並繳納抗告
費新臺幣1,000元。
中　　華　　民　　國　　96　　年　　7 　　月　　13　　日
                                書記官　莊玉惠
